【裁判字號】    89,訴,22
【裁判日期】    901026
【裁判案由】    確認土地所有權存在等
【裁判全文】
福建金門地方法院民事判決  八十九年度訴字第二二號
    原      告  社團法人金門縣金湖鎮湖前陳氏宗親會
    法定代理人  乙○○準備變.
    送達代收人  甲○○
    被      告  金門防衛司令部
    法定代理人  賈輔義
                陸軍七五五一部隊
    法定代理人  葉宜生
                陸軍一八九八部隊
    法定代理人  葉茂益
右當事人間確認土地所有權存在等事件，本院判決如左：
    主    文
原告之訴駁回。
訴訟費用由原告負擔。
    事    實
甲、原告方面：
  一、聲明：
  （一）先位之訴：
    １、確認原告就坐落在福建省金門縣金湖鎮○○段一一八九之一、一一０一之一
        及四一０之三地號之三筆土地所有權存在。
    ２、訴訟費用由被告等負擔。
  （二）備位之訴：
    １、確認原告就坐落福建省金門縣金湖鎮○○段一一八九之一、一一０一之一及
        四一０之三地號之三筆土地有請求登記為所有權人之權利存在。
    ２、被告等應容忍原告就坐落於福建省金門縣金湖鎮○○段一一八九之一、一一
        ０一之一及四一０之三地號之三筆土地聲請登記為所有人。
    ３、訴訟費用由被告等負擔。
  二、陳述：
  （一）先位聲明部分：
    １、陳氏宗親於宋朝年間即由先祖至金門湖前地區開墾，金門湖前地區之陳氏宗
        親歷數百年之披荊斬棘、開荒墾地、從事農牧作業，以迄於今金門湖前地區
        始有今日盛況，此有原告宗親之族譜鄉里海垵誌記載：「粵自始祖來居於此
        鄉曰湖前．．．東興林兜西寮毗連有鐵砧石為記石東屬之林兜石西是我湖前
        界內也後之斯誌者山海界走當亦瞭然矣。」足稽。是以金門湖前地區之陳氏
        宗親早於我國現代法律制度及土地登記制度施行前，即已取得金門湖前地區
        之土地所有權，而迨至今日金門湖前地區之土地經整編後，坐落於福建省金
        門縣金湖鎮○○段四一０之三號土地由陳天有、陳德輝、陳天平所有並占有
        使用，目前該土地上查知尚有祖墳兩個，一一八九之一號土地由陳木生、陳
        水木、陳聰厚、陳文浦所有並占有使用，一一０一之一號土地由陳永實、陳
        育甦、陳水透、陳應德所有並占有使用，一八九之一及一一０一之一等二筆
        土地上之祖墳，則因年代久遠不易查考，而此三筆土地上即由陳天有等從事
        耕種、放牧等農牧作業，而為占有、使用、收益，至移轉占有與原告時止。
    ２、而由於歷史因素，金門地區本即無如台灣地區般完善之土地登記制度，且復
        因金門地區久居前線，為應軍事需要，軍事機關占用人民之土地以建築軍用
        設施之情形，所在多有，更因實施戰地政務，金門地區百姓亦無從請求軍事
        機關返還占用之民地。惟有金門地區解除戒嚴、停止實行戰地政務後，為應
        金門地區民眾要求返還被占用土地之呼聲，立法院乃於八十三年五月十一日
        增訂「金門馬祖東沙南沙地區安全及輔導條例」（下稱安輔條例）第十四條
        之一，以利民眾據以申請歸還或取得土地所有權。前開陳天有等十一人本欲
        自行主張權利，惟為鼓勵鄉里及陳氏宗親之發展，乃於原告社團法人金門縣
        金湖鎮湖前陳氏宗親會於民國（以下同）八十四年五月成立後，一致同意將
        該三筆土地之所有權及占有移轉於原告，並將依前開安輔條例第十四條之一
        第二項：「本條例適用地區之未登記土地，因軍事原因喪失占有者，原土地
        所有權人或合於民法規定時效完成取得請求登記所有權人或其繼承人，得檢
        具權利文件或經土地四鄰證明，申請為土地所有權之登記。」之登記請求權
        讓與原告，原告乃依規定於八十六年五月九日提出申請登記為系爭土地之所
        有權人。前開申請經金門縣地政事務所以「金安資(二)字第六二０、八三０及
        八四０號」文號收件，並經審查證明無誤後，依法公告，惟被告陸軍０二五
        八部隊及一八九八部隊於公告期間內分別對系爭土地提出異議，經金門縣地
        政事務所於八十九年四月十二日依土地法第五十九人第二項前段之規定予以
        調處，而被告陸軍一八九八部隊與陸軍０二五八部隊（現為陸軍七五五一部
        隊）於調處時，僅敘明原告所檢附之鄉里海安誌其界地模糊，而證據薄弱，
        並未積極否認原告對系爭土地所有權存在，且徵諸系爭土地登記謄本僅記載
        「無所有權人資料」，更可知被告等對系爭土地並無所有權存在，原告因不
        服前開調處結果，乃依土地法第五十九條第二項後段之規定，提起本件確認
        原告土地所有權存在之訴。
    ３、按占有之繼承人或受讓人得就自己之占有，或將自己之占有與前占有人之占
        有合併，而為主張，民法第九百四十七條第一項定有明文。查原告與其前手
        合併占有之期間，既已超過二十年，自已取得系爭土地之所有權，爰依法請
        求確認。
（二）備位聲明部分：
        如原審認為原告對系爭土地並無所有權，然陳天有、陳德輝、陳呂天平占有
        福建省金門縣金湖鎮○○段四一０之三地號，陳木生、陳水木、陳聰厚、陳
        文浦占有一一八九之一地號，陳永實、陳育甦、陳水透、陳應德占有一一０
        一之一地號，並皆於上開三筆土地上從事耕種、路放牧等農牧作業長達二十
        年以上，嗣後移轉由原告繼續占有，故依據民法第七百六十九條「以所有之
        意思，二十年間和平繼續占有他人未登記之不動產者，得請求登記為所有人
        」之規定，暨前開安撫條列第十四條之一第二項之規定，陳天有等人已取得
        就系爭三筆土地請求登記為所有權人之權利。而陳天有等人亦於原告社團法
        人金門縣金湖鎮湖前陳氏宗親會成立後，將前開就系爭三筆土地請求登記為
        所有權人之權利移轉讓與於原告，且原告與前占有人之占有，合併主張，亦
        取得所有權登記請求權，故原告乃依前揭民法及安撫條例之規定，提起備位
        之訴請求(一)確認原告就系爭三筆土地有登記為所有權人之權利存在及(二)請求
        被告等容忍原告聲請登記為系爭土地所有人事件之訴。
（三）、末本件被告前於原告依安輔條例第十四條之一第二項申請登記為系爭土地所
        有人時，曾於金門縣地政事務所公告期聲請異議，並參加前開機關所召集之
        調處會議，故原告以之為被告提起本件訴訟，另被告金門防衛司令部為前開
        被告之上級指揮督導機關，原告爰列其為共同被告，提起本件請求確認原告
        土地所有權存在等事件，乃為謀紛爭一次解決，以杜爭議，併此敘明。
（四）、綜上所述，原告本為系爭土地所有權人，依安輔條例十四條之一第二項自有
        權登記為所有權人，被告等既未占有四一０之三地號土地，且被告等基於軍
        事用途占有其他系爭二筆土地，並非所有之意思占有，被告等不應阻撓。退
        而言之，縱原告非為有權人，但已繼續和平公然以所有之意思占有系爭土地
        二十年以上依民法第七百六十九條之規定，取得請求登記為系爭土地所有權
        人之權利，被告等當有容忍之義務。
三、對被告抗辯所為之陳述：
（一）、程序部分：
        被告辯稱依國有財產法規定系爭土地屬國有財產，故原告應以國有財產局為
        被告，否則當事人不適格云云。惟按「中華民國領域間之土地，屬於中華民
        國人民全體，其經人民依法取得所有權者，為私有土地。」土地法第四條第
        一項有明文規定，而系爭三筆土地不屬於土地法第十四條不得為私有之土地
        ，人民自得依民法及安輔條例規定時效取得請求土地所有權登記請求權權利
        ，屬國有財產法第二條明訂法律另有規定之情形，是以原告對被告提起本訴
        ，核無當事人不適格之情形。
（二）、先位及備位之訴部分：
    １、被告另辯稱系爭土地仍有被告搭建之營區等建物，且尚繼續使用中，故與安
        輔條例第十四條之一第二項之規定不符，然被告事實上並未占有全部之系爭
        土地，且目前營區已荒廢多年，並無如被告所述繼續占有使用之事實存在。
    ２、被告尚辯稱原告係於八十四年五月間始成立，迄今未滿二十年，且未載明自
        何時占有系爭土地，而被告則自四十年間即占有使用系爭土地，原告無可能
        主張時效取得等云云，然如原告先前所述，系爭土地早於陳氏宗親先祖於宋
        朝年間及開鑿占有，由原所有權人取得土地所有權或時效取得登記請求權，
        原告係依民法及安輔條例規定，受讓登記請求權，原告自無庸親自占有系爭
        土地以符合時效取得之要件。且按占有之繼承人或受讓人得就自己之占有，
        或將自己之占有與前占有人之占有合併，而為主張，民法第九百四十七條第
        一項定有明文。查原告與其前手合併占有期間，既已超過二十年，自已取得
        系爭土地之所有權。
四、證據：提出陳氏族譜鄉里海垵誌、金門縣政府調處會議記錄及土地登記謄本影本
          各乙份為證。
乙、被告方面：
  一、聲明：如主文所示。
  二、陳述：
（一）、程序部分：
        系爭三筆土地係未經登記之土地，依國有財產法第二條第二項規定：「凡不
        屬於私有或地方所有之財產，除法律另有規定外，均應視為國有財產」，因
        之，系爭之二筆土地，仍應視為國有財產，又依同法第一條、第九條規定，
        財政部設有國有財產局，承辦國有財產之取得、保管、使用、收益及處分事
        務，依此規定，應僅財政部國有財產局才有處分國有財產之權利，被告僅係
        系爭土地之占有人，無權處分國有財產，本件原告起訴請求原告就系爭三筆
        土地之所有權存在或容忍原告就系爭三筆土地聲請登記為所有人，因其訴訟
        之結果，將有使國家喪失國有財產之虞，係屬國有財產之處分訴訟，依上揭
        規定，自應由有處分權之財產部國有財產局為被告，其當事人之適格要件，
        始能謂無欠缺，原告未以財政部國有財產局為被告，而以無處分權之金門防
        衛司令部、陸軍０二五八部隊以及陸軍一八九八部隊為被告，提起本訴，顯
        當事人不適格。
（二）、先位之訴部分：
    １、原告檢附之族譜鄉里海垵誌，並未經權責單位鑑定係屬真正，且其對其所記
        載之範圍，亦無法舉證，以實其說，故被告否認其主張。
    ２、依安輔條例第十四條之一第二項規定：「本條例適用地區之未登記土地，因
        軍事原因喪失占有者，原土地所有權人或合於民法規定時效完成取得請求登
        記所有權人或其繼承人，得檢具權利證明文件或經土地四鄰證明，申請為土
        地所有權之登記，系爭土地被告尚搭建有庫房、營舍、辦公室、機槍堡、廚
        房等建物，且繼續占有使用中，顯然被告並未因軍事原因而喪失占有系爭土
        地，故其請求登記為所有權人，已與上開規定不合，且原告僅檢具「族譜鄉
        里海垵誌」之權利證明文件，亦不足以證明系爭土地係原告所有，被告亦否
        認該誌之真正，況其所記載陳氏宗親所有土地之範圍，亦與事實不符，因依
        其所述之範圍內，仍有部分並非陳氏所有，足證陳氏族譜所載不實。
    ３、依民法第七百五十八條規定：「不動產物權，依法律行為而取得、設定、喪
        失及變更，非經登記，不生效力」，原告主張金門縣金湖鎮○○段四一０之
        三號土地歸陳天有、陳德輝、陳呂天平所有，一一八九之一號土地歸陳木生
        、陳水木、陳聰明、陳文浦所有，一一０一之一號土地歸陳永實、陳育甦、
        陳水透、陳應德所有，惟查上述三筆土地迄今仍為無主土地，並未登記為陳
        天有等十一人（下同）所有，故原告主張，顯然不實，被告否認之。
    ４、依民法第四百零六條規定：「稱贈與者，謂當事人約定，一方以自己之財產
        無償給予他方，他方允受之契約」，故贈與之物，須係贈與人自己之財產，
        始能贈與，系爭三筆土地陳天有等十一人並不能證明係屬渠等所有，顯然無
        權贈與，又依民法第七百六十條規定：「不動產物權之移轉設定，應以書面
        為之」，本件陳天有等十一人與原告間並未訂立書面贈與契約，顯然不發生
        贈與效力。
    ５、依安輔條例第十四條之一第二項規定請求登記為土地所有權人，須檢具權利
        證明文件或經土地四鄰證明，而所稱權利證明文件，依金門馬祖東沙南沙地
        區土地歸還或取得所有權登記審查辦法第四條第一項後段規定：「‧‧‧係
        指能證明確係因軍事原因喪失占有前持有之契據，或足以證明取得所有權之
        有關文件‧‧‧或占有期間土地四鄰之土地所有權人二人以上之保證書」，
        本件訴外人陳天有等十一人並未能提出喪失占有前持有之契據，亦未提出占
        有期間土地四鄰之土地所有權人二人以上之保證書，遽請求登記為系爭土地
        之所有權人遽請求登記為系爭土地之所有權人，顯然不能證明系爭三筆土地
        係陳天有等十一人所有。
    ６、本件經本院於八十九年十一月八日勘驗現地筆錄記載：系爭第四一０之三號
        土地使用現況為：「土地上雜草叢生、無地上物，有電力公司所有之電線桿
        數根，並沒有農物種植」，又依金門縣地政局土地複丈成果圖所示，原告所
        指界之位置，並不在伊所主張之占有系爭第一一０一之一號與第一一八九之
        一號土地上，足證訴外人陳天有等十一人並未在系爭三筆土地上種植農作物
        ，原告主張陳天有等十一人已在系爭土地上從事耕種、放牧達二十年之久，
        顯無可採。
（三）、備位之訴部分：
    １、民法第七百六十九條規定：「以所有之意思，二十年間和平繼續占有他人為
        登記之不動產，得請求登記為所有人」，依此規定，取得時效請求登記為所
        有人之第一要件，除須二十年間和平繼續占有他人未登記之不動產外，尚須
        占有人以所有之意思，占有他人未登記之不動產，始能成立，本件據原告起
        訴狀記載：「原告社團法人金門縣金湖鎮湖前陳氏宗親會於八十四年五月成
        立」，顯然自八十四年五月迄今並未滿二十年，原告復未載明係自何時至何
        時占有系爭土地，任以時效完成取得請求登記為所有人，已與上開規定不合
        ，且原告並未提出占有期間土地四鄰之土地所有權人二人以上之保證書，其
        所提出之「族譜鄉里海垵誌」，亦不足以證明依係基於所有之意思而占有系
        爭土地，況系爭土地被告自四十年起即占有使用，土地上並蓋有庫房、營舍
        等建物，原告亦不可能占有系爭土地。
    ２、讓與行為，以該讓與物屬於讓與人所有者為限，讓與人始得讓與，上述民法
        第四百零六條有明文規定，故縱使原告主張陳天有等十一人已依民法第七百
        六十九條規定，完成時效取得請求登記為所有人之權利，陳天有等十一人亦
        僅取得請求登記為所有人之權利爾，而非已為所有人，則陳天有等十一人既
        未取得系爭三筆土地之所有權，如何將該「權利」讓與原告？
三、證據：提出一一０一之一及一一八九之一地號國軍房屋基本資料卡與建物配置圖
          、地籍圖等影本為證。
    理    由
甲、程序部分：按「中華民國領域間之土地，屬於中華民國人民全體，其經人民依法
    取得所有權者，為私有土地。」土地法第四條第一項有明文規定，而系爭三筆土
    地不屬於土地法第十四條不得為私有之土地，人民自得依民法及安輔條例規定時
    效取得請求土地所有權登記請求權權利，屬國有財產法第二條明訂法律另有規定
    之情形，是以原告對被告提起本訴，核無當事人不適格之情形，先此敘明。
乙、實體部分：
壹、本件原告先位之訴主張據陳氏宗親之族譜鄉里海垵誌記載，金門湖前地區早於吾
    國現代法律制度及土地登記制度施行前，即由其取得該區之土地所有權，而迨至
    今日金門湖前地區之土地經整編後，分別歸陳天有等十一人所有並占有使用。惟
    基於歷史因素，金門地區並無如台灣地區般完善之土地登記制度，且復因金門地
    區久居前線，為應軍事需要而有佔用人民土地以建築軍用設施情形。至立法院於
    八十三年增訂之安輔條例，民眾始得以申請歸還或取得土地所有權。陳天有等十
    一人為謀陳氏宗親發展，乃於原告社團法人金門縣金湖鎮湖前陳氏宗親會於八十
    四年五月成立後，一致同意將該三筆土地所有權移轉於原告。原告遂於八十六年
    五月九日依安輔條例第十四條之一第二項規定，檢附其族譜海垵誌向金門縣地政
    事務所提出申請登記為系爭土地所有權人，經該所公告六個月，有陸軍０二五八
    部隊及一八九八部隊分別於期間內提出異議，復經金門縣政府調處結果認為登記
    原因之證明文件無法認定，原告不服上開調處結果爰依土地法第五十九條之規定
    提起本件訴訟云云。
貳、而備位之訴則謂倘認原告對系爭土地並無所有權，則陳天有等十一人亦均占有系
    爭土地並於其上從事耕種、放牧等農牧業長達二十年之久至今，依民法第七百六
    十九條之規定陳天有等十一人以取得系爭三筆土地之請求登記所有權人之權利，
    而陳天有等十一人亦已將該權利移轉讓與被告，故原告乃依前述民法規定，請求
    被告等容忍原告聲請登記為系爭土地所有權人。
參、被告則以原告依安輔條例第十四條之一第二項之規定，據以主張系爭土地所有權
    之存在無非係以陳氏族譜鄉里海垵誌為權利證明文件，為該族譜海垵誌僅為其宗
    族聚居所在地裡環境之說明，並非所有權契據，且又非公文書，內容主觀性強，
    並不足為土地所有權之證明。且「宗親」僅係同姓族親稱謂，並非為法律上權利
    主體之自然人或法人，原告之社團法人組織，則係近年內始設立，亦須於設立後
    始能享有權利能力，自不能追溯至從前而主張土地自古即為原告所有，而陳天有
    等十一人之所有權人地位尚非確定，尤不能主張讓與權利與原告等語為抗辯。
一、先位之訴部分：
（一）、按當事人主張有利於己之事實者，就其事實有舉證責任，民事訴訟法第二百
        七十七條定有明文。次按民事訴訟如係由原告主張權利者，應先由原告負舉
        證之責，若原告不能舉證，以證實己之主張為真實，則被告就其抗辯事實即
        令不能舉證，或其舉證尚有瑕疵，亦應駁回原告之請求，最高法院十七年上
        字第九一七號著有判例。又按金門地區土地，於實施戰地政務期間，因軍事
        原因喪失占有者，原土地所有權人或合於民法規定時效完成取得請求登記所
        有權人或其繼承人，得檢具權利文件或經土地四鄰證明，申請為土地所有權
        登記，安輔條例第十四條之一第二項定有明文。而所謂「權利證明文件」，
        係指能證明確係非因有償徵收登記為公有前持有之契據、足以證明取得所有
        權之有關文件或已依民法完成時效取得之證明文件。又土地法第十條（舊條
        文為第七條）第一項規定，中華民國領域內之土地，屬於中華民國人民全體
        ，其經人民依法取得所有權者，為私有土地。而所謂依法取得所有權者，有
        依法律行為、繼承、強制執行、公用徵收、法院判決或時效取得等，至於無
        主物之先占，僅動產才有適用，不動產並無準用之規定，民法第七百五十八
        條、第七百五十九條、第八百零二條著有明文，故權利人主張有上開權利，
        必須就其有依法取得所有權或已時效完成取得請求登記為所有權人，檢具足
        以令人確信而無生合理懷疑之證明文件為憑，為金門馬祖東沙南沙地區土地
        歸還或取得所有權登記審查辦法第四條第一項前段所明定。
（二）、經查，原告主張有上開安輔條例第十四條之一第二項規定之權利，主要係依
        其「陳氏宗親鄉里海垵誌」上之記載為權利證明。按族譜為記載宗族有關血
        緣繼承及族內重要記事之文件，非以對外為法律行為所成之文書，雖仍具私
        文書之性質，倘經提出者證其為真正，則具有形式上證據力，惟其係單方所
        做成之文書，又與遺囑有別，無法證明其有因法律行為或依法律之規定而取
        得所有權。又原告主張其陳氏宗親自宋朝年間即占有該金門湖前地區從事開
        墾及農牧作業，故早先於吾國施行現代法律制度所取得之權利，不容因嗣後
        法律之頒行而化為烏有，然民法規定不動產登記制度，乃為使不動產所有權
        狀態，得以確定避免紛爭也。雖原告主張因金門地區實施戰地政務，其土地
        後遭軍方佔領使用，故未及辦理土地總登記，亦不能因而僅檢具其族譜而泛
        言主張早已擁有系爭土地之所有權，而不受現行法律規定之限制。蓋又經本
        院履勘現場報告及被告所提出之系爭土地複丈成果圖、地籍清冊與國軍房屋
        建物配置圖以證，系爭土地現仍為未登記土地且仍由國軍佔領使用中，非如
        原告據以逕論為陳天有等十一人占有使用中，本件原告既未能依安輔條例之
        相關規定取具證明文件證明系爭土地為其所有，原告之主張，洵屬無據。
（三）、綜上陳述，僅從原告提出之族譜海垵誌，無法據以證明其享有系爭土地之所
        有權故其先位之訴請求確認對系爭土地所有權存在，為無理由，應予駁回。
二、備位之訴部分：
（一）、按法人於法令限制內，有享受權利、負擔義務之能力，而法人非經向主管機
        關登記不得成立，民法第二十六條、第三十條分別定有明文，故法人權利能
        力之取得，除法律另有限制之規定外，始於完成設立登記時。經查本件原告
        係一社團法人，於八十四年五月始成立，故應於該時始取得法律上權利能力
        ，得以該法人名義對外為法律行為，倘未經有權利之社員合法轉讓權利，不
        得逕謂有權為全體社員主張實體法上之權利。
（二）、再自實質上之證明責任而論，原告之訴訟請求，若在論理上顯然無從證明足
        可達成法律上之請求目的，當然應受敗訴之判決。本件原告主張系爭土地自
        宋代開始即為金門陳氏先祖所有，據此前提事實主張，當係指系爭土地之所
        有權屬於宋代原始取得物業先祖（原告迄未具體陳明為誰）有繼承權之全體
        子孫公同共有（原告亦未具體陳明其所主張為真實之繼承系統表），然而無
        論原告所主張之原始物主及現有公同共有人為誰，除非其能首先證明業經此
        等公同共有人全體同意讓與權利，否則即無從以權利人自居而提起本件歸還
        土地之請求。本件原告就其所謂經金門縣陳氏宗親決議讓與一事從未證明決
        議人即為其所主張之全體公同共有人，且參證人陳木生、陳水木、陳永實等
        人於本院九十年七月二十四日之審理中均證稱：雖兄弟姊妹已有往生等語，
        依據上述說明，自無從在法律上獲得有利於己之判斷。
（三）、又被告係以其在系爭土地上耕種，始於八十六年間以時效取得所有權為由，
        向金門縣地政局申請第一次所有權登記，惟在三十八年後迄今就已經未再耕
        作，故被告在申請登記時，並未實際占有土地。按以所有之意思，十年間和
        平繼續占有他人未登記之不動產，而其占有之始為善意並無過失者，得請求
        登記為所有權人，民法第七百七十條定有明文。但以時效取得所有權為由向
        地政機關申請所有權登記時，是否以在申請時仍繼續占有他人未登記之不動
        產為必要？民法就此並未規定。但本條之立法目的旨在保護現在合法占有他
        人未登記不動產之占有人，使其取得申請登記為所有權人之權利，俾符合民
        法第七百五十八條所定之物權登記主義。設若合法占有人嗣後放棄占有，應
        已無保護其取得所有權之權利的必要。此外，參諸土地法第五十四條、第六
        十條分別規定：「和平繼續占有之土地，依民法第七百七十條之規定，得請
        求登記為所有權人者，應於登記期限內經土地四鄰證明，聲請為土地所有權
        之登記」、「合法占有土地人，未於登記期限內聲請登記，亦未於公告期間
        內提出異議者，喪失其占有之權利」。亦可窺知合法占有土地人，其以時效
        取得為由申請登記取得所有權之權利後，若未向地政機關申請所有權登記，
        將喪失此一權利。再者，所有權所表彰者，乃在於所有權人對於所有物之用
        益權能及交換權能。就前者而言，亦即保障所有權人得對所有之物使用、收
        益之權利。民法所設之地上權，即專在保障地上權人在他人之物上的使用、
        收益權能。相對於所有權此一完全物權，地上權則屬於定限物權。按土地登
        記規則第一百十四條第一項針對時效取得地上權規定：「土地總登記後，因
        主張時效完成申請地上權登記時，應提出占有土地四鄰證明或其他足資證明
        『開始占有至申請登記時繼續占有』事實之文件」，否則地政機關不應受理
        。故時效取得地上權在申請登記時，亦須提出足資證明「開始占有至申請登
        記時繼續占有」事實之證據。以地上權此一定限物權亦須提出上述證明，舉
        輕以明重，所有權既為完全物權，主張時效取得人自應就繼續占有至申請登
        記之時為證明。綜據上述各項理由，本院認為：以時效取得所有權為由向地
        政機關申請所有權登記時，仍以在申請時繼續占有他人未登記之不動產為必
        要。
（四）、而依先位之訴同一理由，當事人主張有利於己之事實者，就其事實有舉證責
        任，蓋原告主張陳天有等十一人在系爭三筆土地上從事耕種、放牧等農牧業
        已長達二十年以上，為並未說明起迄時間為何？亦未提出占有期間土地四鄰
        之土地所有權人二人以上之保證書以實其說，僅請求本院傳喚陳木生、陳水
        木、陳水透、陳永實、及陳應德等五證人為證明其占有事實，而其中陳木生
        及陳水木均表示對於占有之土地地號已不復記憶，且對於占有土地上是否有
        祖墳之證述均不一。而他證人等雖均證稱有於系爭土地上種植五穀雜糧及放
        羊等土地活動，然經本院於八十九年十一月八日施行勘驗結果，系爭土地中
        其一上土地雜草叢生，無地上物亦無農作物，僅有電線桿數根，而另二筆土
        地上則有使用中之營區、停車場、兵舍以及戰備步道，並無證人等所述之耕
        種放牧情形，故證人等證述，顯非可採。
（五）、從而，原告主張陳天有等十一人前已同意將該三筆系爭土地之所有權移轉與
        原告，然並未舉證以實其說，況渠等人是否確實享有系爭土地之所有權，以
        及是否有權轉讓，依前所論，尚屬不明，故難論原告據以有權提起本件訴訟
        ，此實有違論證法則，委不足採，原告之主張無理由。
（六）、再按，占有他人未登記之不動產而具備民法第七百六十九條所定要件者，性
        質上係由一方單獨聲請地政機關為所有權之登記，並無所謂登記義務人之存
        在，亦無從以原所有人為被告，訴由法院逕行判決予以准許，此就所有權取
        得時效之第一要件須以所有之意思，於他人未登記之不動產上而占有，暨依
        土地法第五十四條規定旨趣參互推之，實至明瞭，且有六十八年台上字第一
        五八四號判例可資參酌。故原告請求就系爭無人登記之三筆土地，請求本院
        准予其登記為所有權人之權利，顯無理由，應予駁回。
三、因本件得為判決之基礎已臻明確，經核兩造其餘主張陳述及所提之證據，均不影
    響判決結果，自毋庸再予審酌論述，附此敘明。
據上論結，原告先位及備位之訴均無理由，依民事訴訟法第七十八條判決如主文。
中      華      民      國    九十      年      十      月      二十六  日
                                            民事庭 法   官  吳振富
右為正本係照原本作成
如對本判決上訴，須於判決送達後廿日內向本院提出上訴狀
中      華      民      國    九十      年      十      月    二十六    日
~B法院書記官  許永溪


司法院資訊處製作；財團法人民間司法改革基金會備份。
